臺灣板橋地方法院刑事判決　　　　　　99年度簡上字第1186號
上　訴　人
即　被　告　吳清
上列上訴人即被告因違反健康食品管理法案件，不服本院於中華
民國99年9 月15日所為之99年度簡字第5857號第一審刑事簡易判
決（聲請簡易判決處刑書案號：99年度偵字第5787號、移送併辦
案號：99年度偵字第20091 號），提起上訴，本院管轄之第二審
合議庭判決如下：
    主  文
上訴駁回。
    事  實
一、吳清前因偽造文書等案件，經臺灣高等法院以96年度上訴字
    第1723號判決有期徒刑4 月、2 月，經減為有期徒刑2 月、
    1 月，應執行有期徒刑3 月確定，於民國96年11月28日以易
    科罰金執行完畢（於本案構成累犯）。詎仍不知悔改，明知
    其所販售之「巴西磨菇」、「福丸那卡散膠囊」、「福丸保
    骨寧膠囊」、「福丸使你明膠囊」、「福丸C 肝膠囊」、「
    福丸新邁斯S 膠囊」等食品，並未依法經主管機關查驗登記
    而領有許可證，不得廣告為健康食品，或廣告提供特殊營養
    素或具有特定保健功效，竟於附表所示之時間，在不詳之地
    點，使用如附表所示之廣播電台頻道，播放如附表所示內容
    之電台廣告，向收聽之不特定消費者宣稱該「巴西蘑菇」、
    「福丸那卡散膠囊」、「福丸保骨寧膠囊」、「福丸使你明
    膠囊」、「福丸C 肝膠囊」、「福丸新邁斯S 膠囊」等具有
    如附表所示之特定保健功效，以此方式廣告上開食品為具有
    特定保健功效之健康食品，並於廣告內容中提供門號00-000
    00000 、00-0000000號之室內電話作為聯絡訂購之用，而以
    此方式廣告上揭食品為健康食品。
二、案經臺北縣政府函送臺灣臺北地方法院檢察署檢察官呈請臺
    灣高等法院檢察署檢察長令轉臺灣板橋地方法院檢察署檢察
    官偵查後聲請簡易判決處刑。
    理  由
一、按被告以外之人於審判外之言詞或書面陳述，除法律有規定
    者外，不得作為證據，刑事訴訟法第159 條第1 項定有明文
    ；又被告以外之人於審判外之陳述，雖不符前4 條之規定，
    而經當事人於審判程序同意作為證據，法院審酌該言詞陳述
    或書面陳述作成時之情況，認為適當者，亦得為證據，同法
    第159 條之5 第1 項規定甚明。經查：本件被告吳清及檢察
    官於本院審理時，對於本判決以下所引證據之證據能力均表
    示不爭執（本院卷第47頁正反面），復未於言詞辯論終結前
    ，對前開證據之證據能力提出異議，本院審酌前揭證據作成
    之情況，亦無違法或不當之處，揆諸前揭規定，上開證據自
    均有證據能力無疑，合先敘明。
二、訊據被告固坦承有錄製上揭食品廣告內容，惟矢口否認涉有
    違反健康食品管理法犯行，辯稱：當初我是有說這些話沒錯
    ，但這次起訴的部分，我已經沒有做了，是廖宗權拿我的帶
    子去播放的，00-00000000 這支電話我也已經停掉，他那個
    電台是地下電台，拿我的帶子去墊檔云云。經查：
（一）如附表所示之廣告內容之食品「巴西磨菇」、「福丸那卡
      散膠囊」、「福丸保骨寧膠囊」、「福丸使你明膠囊」、
      「福丸C 肝膠囊」、「福丸新邁斯S 膠囊」等食品，未曾
      向主管機關申請健康食品之查驗登記並發給許可證，又上
      揭廣告內容所示聲音係被告所有，並有於附表所示之廣播
      電台頻道播放，其內容則為向收聽之不特定消費者宣傳「
      巴西蘑菇」、「福丸那卡散膠囊」、「福丸保骨寧膠囊」
      、「福丸使你明膠囊」、「福丸C 肝膠囊」、「福丸新邁
      斯S 膠囊」等食品之特定保健功效，並於廣告內容中提供
      00-00000000 、00-0000000號之室內電話作為聯絡訂購之
      用等事實，業經被告於本院準備程序所不爭執（本院卷第
      47頁正反面），並有「食品資訊網」查詢結果1 紙（板橋
      地檢署97年度偵字第10121 號卷第16頁）、桃園縣大溪鎮
      衛生所98年9 月18日溪鎮衛字第0980001837號函附之桃園
      縣政府衛生局監控違規廣告紀錄表5 紙（臺北地檢署98年
      度他字第10959 號卷第27至32頁）、桃園縣八德市衛生所
      98年8 月11日桃德衛字第0980001898號函附之桃園縣政府
      衛生局監控違規廣告紀錄表1 紙（板橋地檢署98年度偵字
      第32596 號卷第6 、7 頁）附卷可稽，應堪信為真實。
（二）被告雖辯稱並未播放上揭廣告，惟查：如附表所示之廣告
      內容中所提供之00-00000000 、00-0000000號聯絡電話，
      其中00-00000000 號室內電話之申登人為被告之父吳歲，
      裝機地址為臺北縣中和市（現改制為新北市中和區○○○
      路755 號8 樓之9 ，使用狀況為「使用中」，有中華電信
      股份有限公司編號0000000000號通聯紀錄查詢系統查詢結
      果1 紙（同上臺北地檢署他卷第14頁）在卷可稽；又00-0
      000000號室內電話之申登人為柯文正，裝機地址為桃園縣
      桃園市○○街7 號4 樓之2 ，亦有中華電信股份有限公司
      編號00000000000 號通聯紀錄查詢系統查詢結果1 紙（同
      上板橋地檢署偵卷第9 頁）在卷可查。再證人柯文正於偵
      查中證稱：該電話是我申請的沒錯，FM89.9在95年間被抄
      台後，我就沒有再經營地下電台了，電話00-0000000 沒
      有辦理過戶，我沒有經營後換何人經營，或有無人繼續經
      營我並不清楚。裝機地址是我跟人家租的，房東先生是林
      玉輝，我在該處租了半年多，未經營地下電台後我就跟房
      東退租了。該電話是房東林玉輝在繼續繳電話費等語（同
      上板橋地檢署偵卷第20頁）；證人林玉輝於偵查中亦證稱
      ：我不清楚柯文正申請號碼是幾號，但柯文正申請的室內
      電話我都留給後來的房客（即建國黨）使用；承租事宜是
      我太太呂宛蓁處理等語（同上板橋地檢署偵卷第62頁）；
      證人呂宛蓁復於偵查中證稱：98年8 月10日該屋是建國黨
      在使用，00-0000000電話也是借給建國黨使用，那個人叫
      吳清等語（同上板橋地檢署偵卷第67頁），復有呂宛蓁與
      台灣建國聯盟之房屋租賃契約書1 紙（同上板橋地檢署偵
      卷第70至72-1頁）在卷可參，堪認上揭00-0000000、
      00-00000000 號室內電話，於98年8 、9 月間，係被告所
      使用無訛。準此，上揭廣告內容之聲音既屬被告所有，且
      供不特定之人於聽聞上揭廣告後購買該食品之上揭2 室內
      電話號碼，於案發時亦為被告所使用，則上揭廣告係由被
      告所播放等情，堪以認定。
（三）至被告另辯稱：上揭廣告係廖宗權拿伊的帶子去播放，伊
      並不知情云云，然查：證人廖宗權於本院審理中證稱：我
      是約1 年前拿被告的帶子去播放的，但確切日期忘記了，
      因為電台有空檔的關係，我就播一下。那時候要推動老人
      年金的經費，被告帶子有講到老人年金，因為被告是黨主
      席，我幫被告播帶子，他會給我小額社會運動的經費。廣
      告的部分是在賣巴西磨菇，被告比較清楚，我沒有在賣巴
      西磨菇。帶子都是長久累積下來的，我有跟被告說有空檔
      的話，會播這些帶子，是這1 、2 年跟被告說的。我幫被
      告播這些帶子沒有多久，約查到前2 、3 個月，然後就被
      電信警察查到了。我的調頻是93.4及101.1 ，我是在99年
      5 月1 日及同年5 月25日被抄台前2 、3 個月播放被告的
      帶子，之前沒有播放被告的帶子，98年9 月間沒有使用調
      頻101.1 兆赫的頻道等語（本院卷第62至65頁反面），觀
      諸證人廖宗權上揭證言，其從未使用調頻FM88.7兆赫頻道
      ，且播放被告提供廣告之時間為99年2 月至同年5 月間，
      而非如附表所示廣告之播放時間98年8 、9 月間，自難認
      附表所示之廣告係廖宗權所播放。復參以廣播電台具有對
      不特定之群眾放送資訊之功能，於廣播電台播送廣告，可
      達相當之宣傳效果，故廣播時段具有相當之經濟價值，一
      般人欲在廣播電台放送廣告，均需支付一定之費用予廣播
      電台購買時段始得為之，此參照證人廖宗權所證稱：我幫
      被告播帶子，他會給我小額社會運動的經費等語，即可見
      一般，衡情豈有由廣播電台之負責人未經授權自行播放他
      人廣告之理，況被告若無播放上揭食品廣告之意思，大可
      將廣告帶取回或銷燬，又豈有任由他人播放之情。依此，
      應認被告上揭辯詞，顯與情理有違，尚無足採信。
（四）按「本法所稱健康食品，指具有保健功效，並標示或廣告
      其具該功效之食品」、「本法所稱之保健功效，係指增進
      民眾健康、減少疾病危害風險，且具有實質科學證據之功
      效，非屬治療、矯正人類疾病之醫療效能，並經中央主管
      機關公告者。」、「食品非依本法之規定，不得標示或廣
      告為健康食品。」、「食品標示或廣告提供特殊營養素或
      具有特定保健功效者，應依本法之規定辦理之。」，健康
      食品管理法第2 條第1 項、第2 項、第6 條第1 項、第2
      項分別定有明文。是健康食品管理法係以標示或廣告「提
      供特殊營養素」或「具有特定保健功效」之食品為規範對
      象，從而同法第6 條第1 項「食品非依本法之規定，不得
      標示或廣告為健康食品。」之規定，當包括標示或廣告「
      提供特殊營養素」或「具有特定保健功效」之情形，而非
      僅規範使用「健康食品」一詞之行為，否則該法之立法目
      的「加強健康食品之管理與監督，維護國民健康，並保障
      消費者之權益」，顯然無法有效落實。本件被告在如附表
      所示之廣播電台所為如附表所示內容之廣告，雖非直接宣
      稱其所販售之「巴西蘑菇」、「福丸那卡散膠囊」、「福
      丸保骨寧膠囊」、「福丸使你明膠囊」、「福丸C 肝膠囊
      」、「福丸新邁斯S 膠囊」等為「健康食品」，但其所標
      榜及強調「巴西蘑菇」含有多醣體，可「增強抵抗力、血
      脂功能、提高免疫功能以對抗癌細胞、增強體力」，「福
      丸那卡散膠囊」具有增強男性性能力，「福丸保骨寧膠囊
      」具有治療骨頭痠痛之功能，「福丸使你明膠囊」具有治
      療視力模糊之功能，「福丸C 肝膠囊」具有治療肝病之功
      能，「福丸新邁斯S 膠囊」具有治療心血管疾病之功能等
      ，即係廣告該食品「具有特定保健功效」，揆諸上揭健康
      食品管理法第2 條第1 項、第2 項、第6 條第1 項、第2
      項之規定，自仍應依該法之規定申請許可，而取得許可證
      後，始得為之，被告未依法申請許可，即為上開廣告，自
      有違該法之規定。
（五）綜上所陳，本件被告所涉上揭犯行，事證明確，自應依法
      論科。
三、核被告所為，係違反健康食品管理法第6 條第1 項之規定，
    犯同法第21條第1 項之食品非依健康食品管理法之規定，不
    得廣告為健康食品罪。又按刑事法若干犯罪行為態樣，本質
    上原具有反覆、延續實行之特徵，立法時既予特別歸類，定
    為犯罪構成要件之行為要素，則行為人基於概括之犯意，在
    密切接近之一定時、地持續實行之複次行為，倘依社會通念
    ，於客觀上認為符合一個反覆、延續性之行為觀念者，於刑
    法評價上，即應僅成立一罪，俾免有重複評價、刑度超過罪
    責與不法內涵之疑慮；學理上所稱「集合犯」之職業性、營
    業性或收集性等具有重複特質之犯罪均屬之，例如經營、從
    事業務、收集、販賣、製造、散布等行為概念者是，此有最
    高法院95年度台上字第1079號判決意旨可資參照。被告於附
    表所示之時間，違反食品非依健康食品管理法之規定，不得
    標示或廣告為健康食品行為，係在密集期間內以相同之方式
    持續進行，是此行為，即具有反覆、延續實行之特徵，從而
    在行為概念上，應評價認係包括一罪之集合犯，是被告所為
    如附表編號1 所示之行為，雖未據檢察官聲請簡易判決處刑
    ，然該部分事實與已聲請簡易判決處刑且判決有罪部分，有
    集合犯之關係，已如前述，並經檢察官移送併辦，本院自應
    併予審理。再被告有如事實欄所示之犯罪科刑及執行情形，
    有臺灣高等法院被告前案紀錄表1 份在卷可稽，其於上開有
    期徒刑執行完畢後5 年內，故意再犯本件有期徒刑以上之罪
    ，為累犯，應依刑法第47條第1 項之規定，加重其刑。原審
    同此認定，並審酌被告未經依法送主管機關查驗並取得許可
    證，透過廣播向消費者誇稱該食品有多項保健功效，足以影
    響、混淆消費者購買之意願，對於食品衛生安全造成重大危
    害，暨其犯罪動機、手段、目的、所生危害，及前已有多次
    因違反健康食品管理法經法院判刑之素行等一切情狀，依刑
    事訴訟法第449 條第1 項前段、第3 項，健康食品管理法第
    6 條第1 項、第21條第1 項，刑法第11條前段、第41條第1
    項前段、第47條第1 項之規定，判處有期徒刑4 月，並諭知
    如易科罰金之折算標準，其認事用法並無違誤，量刑亦屬妥
    適，被告上訴意旨猶執陳詞，否認犯罪，為無理由，應予駁
    回。
據上論斷，應依刑事訴訟法第455 條之1 第1 項、第3 項、第36
8 條，判決如主文。
本案經檢察官李美金到庭執行職務。
中    華    民    國   100    年    5     月    13    日
                  刑事第十二庭  審判長法  官  王士珮
                                      法  官  楊明佳
                                      法  官  張誌洋
以上正本證明與原本無異
不得上訴
                                      書記官  張桐嘉
中    華    民    國   100    年    5     月    13    日
附表：
┌──┬────┬────┬─────────────┬──────┐
│編號│廣告頻道│廣告日期│   廣告內容               │宣稱之特定保│
│    │        │        │                          │健功效      │
├──┼────┼────┼─────────────┼──────┤
│ 1  │FM88.7  │98年8 月│「... 如果吃我們的巴西磨菇│免疫調節功能│
│    │        │10日14時│... 巴西磨菇就可以增強免疫│、增強抵抗力│
│    │        │20分許  │系統，產生抵抗力，然後用抵│、消滅癌細胞│
│    │        │        │抗力將癌細胞控制住，控制住│等功能      │
│    │        │        │不要動... 如果吃巴西磨菇的│            │
│    │        │        │話就可以將癌細胞控制住不要│            │
│    │        │        │動，控制住以後還可以增加免│            │
│    │        │        │疫系統、增加抵抗力，就是用│            │
│    │        │        │巴西磨菇... 我們巴西磨菇原│            │
│    │        │        │產地進口的巴西磨菇，多醣體│            │
│    │        │        │有高達12% ，這個多醣體就可│            │
│    │        │        │以加強免疫系統，增強抵抗力│            │
│    │        │        │，再用我們的抵抗力慢慢的消│            │
│    │        │        │滅癌細胞，慢慢消滅，慢慢消│            │
│    │        │        │滅，自然就可把癌細胞消滅丟│            │
│    │        │        │掉... 電話0000000 ，... 」│            │
├──┼────┼────┼─────────────┼──────┤
│ 2  │FM101.1 │98年9 月│「查甫人前門卡謀夠力的，可│增強男性性能│
│    │青山廣播│16日15時│以服用福丸那卡散膠囊」、「│力、治療骨頭│
│    │股份有限│20分許  │骨頭痠痛，可以服用福丸保骨│痠痛、視力模│
│    │公司    │        │寧膠囊」、「要是眼睛濛、眼│糊、肝病及心│
│    │        │        │睛壞，可以服用福丸使你明膠│血管疾病等功│
│    │        │        │囊」、「要是肝病、眼睛黃金│能          │
│    │        │        │金的，可以服用福丸C 肝膠囊│            │
│    │        │        │」、「心路不通、高血壓、心│            │
│    │        │        │肌梗塞，可以服用福丸新邁斯│            │
│    │        │        │S 膠囊... 諮詢專線00-00000│            │
│    │        │        │021 」                    │            │
└──┴────┴────┴─────────────┴──────┘
附錄本案論罪科刑法條全文：
健康食品管理法第6條
食品非依本法之規定，不得標示或廣告為健康食品。
食品標示或廣告提供特殊營養素或具有特定保健功效者，應依本
法之規定辦理之。
健康食品管理法第21條
未經核准擅自製造或輸入健康食品或違反第 6 條第 1 項規定者
，處 3 年以下有期徒刑，得併科新台幣 1 百萬元以下罰金。
明知為前項之食品而販賣、供應、運送、寄藏、牙保、轉讓、標
示、廣告或意圖販賣而陳列者，依前項規定處罰之。